臺灣嘉義地方法院刑事裁定　　　　　　　96年度聲判字第23號
聲　請　人　丙○○(即蘇宏模).
代　理　人　汪玉蓮律師
被　　　告　乙○○
　　　　　　甲○○
上列聲請人即告訴人因被告過失致死案件，不服臺灣高等法院臺
南分院檢察署檢察長中華民國96年11月13日以96年度上聲議字第
994號駁回再議之處分（原不起訴處分案號：臺灣嘉義地方法院
檢察署96年度偵續字第38號），聲請交付審判，本院裁定如下：
    主  文
聲請駁回。
    理  由
一、按告訴人不服上級法院檢察署檢察長或檢察總長認再議為無
    理由而駁回之處分者，得於接受處分書後十日內委任律師提
    出理由狀，向該管第一審法院聲請交付審判；法院認交付審
    判之聲請不合法或無理由者，應駁回之，刑事訴訟法第二百
    五十八條之一第一項、第二百五十八條之三第二項前段分別
    定有明文。次按刑事訴訟法第二百五十八條之一係參考德國
    刑事訴訟法第一百七十二條第二項之規定及日本刑事訴訟法
    第二百六十二條準起訴之規定，而增訂「聲請法院交付審判
    制度」，告訴人於不服上級檢察署之駁回處分者，得向法院
    聲請交付審判；其目的係為對於檢察官起訴裁量之制衡，除
    貫徹檢察機關內部檢察一體之原則所含有之內部監督機制外
    ，另宜有檢察機關以外之監督機制，由法院保有最終審查權
    而介入審查，提供告訴人多一層救濟途徑（刑事訴訟法第二
    百五十八條之一立法理由參照），以促使檢察官對於不起訴
    處分為最慎重之篩選，審慎運用其不起訴裁量權；從而，本
    條之適用一方面係強制告訴人先循檢察機關內部之監督機制
    救濟無效果後，始由法院為之，另方面亦促使檢察機關內部
    省視其不起訴處分是否妥當，法院有最終審查權；故交付審
    判之制度雖賦予法院於告訴人交付審判之聲請裁定准否前，
    可依同法第二百五十八條之三第三項規定為「必要之調查」
    ，然法院於審查交付審判之聲請有無理由時，應以審酌告訴
    人所指摘不利被告之事證未經檢察機關詳為調查或斟酌，或
    不起訴處分書所載理由違背經驗法則、論理法則及證據法則
    為限，方符本條係為制衡檢察官起訴裁量權之立法意旨。依
    此立法精神，法院審查聲請交付審判案件時「得為必要之調
    查」，其調查證據之範圍，應以偵查中曾顯現之證據為限，
    不可就聲請人新提出之證據，再為調查；且法院裁定交付審
    判，即如同檢察官提出公訴使案件進入審判程序，是法院裁
    定交付審判之前提，必須偵查卷內所存證據已符合刑事訴訟
    法第二百五十一條第一項規定「足認被告有犯罪嫌疑」檢察
    官應提起公訴之情形，亦即該案件已經跨越起訴門檻，若需
    再為起訴審查，則易生裁判矛盾並造成訴訟遲延。縱或法院
    對於檢察官所認定之基礎事實有不同判斷，但如案件仍須另
    行蒐證偵查始能判斷應否交付審判者，因交付審判審查制度
    並無如同再議救濟制度得為發回原檢察官續行偵查之設計，
    法院仍應依同法第二百五十八條之三第二項前段規定，以聲
    請無理由裁定駁回，合先敘明。
二、聲請人即告訴人丙○○（下稱聲請人）以被告乙○○、甲○
    ○涉有過失致死罪嫌而提出告訴，案經臺灣嘉義地方法院檢
    察署檢察官偵查，而被害人蘇俊銘係聲請人之子，因被告乙
    ○○於民國九十五年十二月五日二十一時五十四分許，騎乘
    車牌號碼ＴＫＸ－３０７號輕型機車，沿嘉義縣水上鄉○○
    村○○○○路由北往南方向行駛，途經該路段二百七十二點
    八公里處，與蘇俊銘騎乘之車牌號碼８ＧＸ－０９７號重型
    機車發生擦撞，蘇俊銘所騎乘之機車倒地後，滑行撞擊路旁
    由被告甲○○所經營之嘉義縣水上鄉○○村○○路○段五０
    七號前設置之「大陸妹檳榔攤」攤位腳架及廣告招牌，致頭
    部破裂當場死亡，聲請人認被告乙○○疏未注意打開機車頭
    燈、被告甲○○違法設置攤位，二人對於蘇俊銘均有過失，
    認二人均涉有刑法第二百七十六條過失致人於死罪嫌，惟檢
    察官偵查後，認由「大陸妹檳榔攤」所設置之即時錄影監視
    器攝錄光碟畫面及經送臺灣省嘉雲區車輛行車事故鑑定委員
    會鑑定車禍責任，無從證明被告乙○○之車尾燈亦未開啟，
    縱未開啟，與被害人之死亡亦無相當因果關係，被告甲○○
    所設置之檳榔攤未佔用道路，被害人於地面滑行三十餘公尺
    始撞擊檳榔攤腳架，難認對被害人車禍事故死亡結果，負有
    注意防免之義務，二者間顯無因果關係，於九十六年五月十
    八日，以九十六年度偵字第一二五０號、第三七七０號、第
    三七七二號不起訴處分，然經臺灣高等法院臺南分院檢察署
    檢察長於九十六年六月十一日，以依卷內資料顯示，被告乙
    ○○似未開啟前後車燈，而有再予調查之必要，以九十六年
    度上聲議字第五二０號發回續查，再經同署檢察官，仍認被
    告二人與被害人死亡結果並無相當因果關係，於九十六年十
    月十五日，以九十六年度偵續字第三十八號不起訴處分，聲
    請人不服，再度提出聲請再議，復經臺灣高等法院臺南分院
    檢察署檢察長認再議無理由，於九十六年十一月十三日，以
    九十六年度上聲議字第九九四號處分書駁回聲請，聲請人於
    接受前開處分書後十日內之九十六年十一月二十九日，委任
    汪玉蓮律師提出聲請交付審判理由狀，向本院聲請交付審判
    ，經本院審核聲請人之程序要件，符合刑事訴訟法第二百五
    十八條之一第一項之規定，此有刑事委任狀及聲請交付審判
    理由狀存於本院卷可參，復經本院依職權調閱臺灣嘉義地方
    法院檢察署上揭偵查卷全卷核閱無誤，是本件聲請程序係屬
    適法，先予敘明。
三、聲請交付審判意旨略以：
(一)被告乙○○部分：本件由監視錄影器翻拍照片所示，被告乙
    ○○原騎乘在公車後方，突變換車道至慢車道，被害人正好
    騎至慢車道，乙○○往左閃，被害人往右閃，乙○○所辯與
    事實相反，檢察官卻以被告所辯與事實相符，顯違採證法則
    。又由卷附相片一至六所示，被害人係騎乘於機車道，前方
    並無乙○○之機車，再由相片七所示，乙○○突由外側快車
    道闖到機車道，並非與被害人「同向」行進，臺灣省車輛行
    車事故覆議鑑定委員會鑑定：「蘇俊銘於夜間駕駛重機車，
    行經有照明路段，右側超車未注意車前狀況，由後擦撞前行
    張機車，為肇事原因。乙○○無肇事原因（惟夜間於有照明
    路段，疏未開啟車燈，有違規定）。」，顯與卷內資料不符
    ，鑑定意見未能憑採。復依道路交通安全規則第九十一條第
    六款規定「機車變換車道時，應先顯示方向燈或手勢」及道
    路交通管理處罰條例第七十三條第五款所定「慢車道駕駛人
    應有燈光設備，而在夜間行車應開啟燈光」，乙○○均未為
    之，突然駛入被害人之機車道，始致被害人猝不及防，兩車
    發生碰撞倒地，其有過失甚明，況若被害人由後超越乙○○
    ，為何被害人之機車前方完好？檢察官處分均未對上節交代
    ，顯有理由不備之違法，遽認二車同向行駛於慢車道，且認
    被害人由後方超越被告機車，顯未盡調查之能事。
(二)被告甲○○部分：甲○○所經營之檳榔攤所佔用係水利地，
    被害人倒地撞擊檳榔攤之第一支柱子，檢察官履勘現場時招
    牌已被移動或撞斜，此有卷附相片可互為比對，該招牌放置
    位置非距路邊七十三公分，係放置在路肩，甲○○顯有過失
    ，檢察官卻認檳榔攤架及廣告招牌要放置在路上，才算有過
    失，採證顯為經驗法則，再者，本件聲請人於偵查中請求送
    交通大學或警察大學鑑定肇事責任歸屬，檢察官未為之遽為
    不起訴處分，綜上，本件檢察官不起訴處分有應調查之證據
    未予調查及理由不備之違法，上級法院檢察署駁回聲請人再
    議之聲請，認事用法均有不當，請求交付審判云云。
四、經查，上開聲請交付審判之理由，業據臺灣嘉義地方法院檢
    察署（九十六年度偵字第一二五０號、第三七七０號、第三
    七七二號及九十六年度偵續字第三十八號）及臺灣高等法院
    臺南分院檢察署（九十六年度上聲議字第五二０號、九十六
    年度上聲議字第九九四號）於處分書內審酌，茲分述如下：
(一)有關乙○○與被害人蘇俊銘於前開地點發生車禍事故之過程
    一節，乙○○於警詢及偵查中辯稱：被害人騎乘重型機車，
    自伊右後方行駛，由斜後方擦撞等語（見臺灣嘉義地方法院
    檢察署九十五年度相字第七七六號相驗卷宗，下稱相字卷，
    第十、三十四頁），佐以「大陸妹檳榔攤」所設置之即時錄
    影監視器攝錄並製成光碟，經檢視該錄影畫面內容，顯示乙
    ○○騎乘機車未開啟大燈，其行駛於快車道與慢車道之分道
    線上，被害人則騎乘機車行駛於慢車道，被害人由後駛至並
    與被告機車發生擦撞，擦撞後乙○○之機車幾乎是原地倒下
    ，被害人機車倒地後則往右前方滑行，佐以乙○○機車右側
    車板及排氣管有擦痕，被害人機車左前方有擦損痕跡，被害
    人除右側頭部、面部呈不規則開放性骨折頭部破裂腦質溢出
    外，另有右手背部擦挫傷、右膝前部擦挫傷等傷害，此有甲
    ○○所提出之錄影光碟、翻拍之錄影畫面相片五十九張及道
    路交通事故現場圖、道路交通事故調查報告表（一）、（二
    ）、法醫驗斷書等資料在卷可稽，核與乙○○所辯情節大致
    相符，本件應係被害人騎乘重型機車由後方擦撞於前方機車
    道上被告所騎乘之機車無誤，乙○○並無變換車道之情形，
    檢察官所憑卷內證據之認定，與乙○○之辯解並無出入，況
    且於車禍鑑定委員會開會鑑定時，被害人家屬即聲請人一方
    、處理警員及鑑定委員共同觀看甲○○所提出之監視錄影畫
    面，顯示「往南行向之外快車道有一輛公車、二輛機車（張
    機車在前，蘇機車在後）、張機車沒開大燈」，並經各當事
    人確認無疑，此有臺灣省嘉雲區車輛行車事故鑑定委員會函
    送之鑑定結果在卷可按，益徵聲請人所稱乙○○騎乘在公車
    後方，突變換車道至慢車道，而使被害人擦撞至乙○○之機
    車，顯無憑據。
(二)至於聲請人質疑臺灣省嘉雲區車輛行車事故鑑定委員會鑑定
    及覆議結論一節，該會鑑定認：「若蘇君（即死者）早已預
    見前行未開啟車燈之張（即被告乙○○）機車，而進行右側
    超車，則（一）蘇俊銘未達考照年齡（無照）駕駛普通重機
    車，夜間行經有照明路段，進行右側超車及未保持安全間隔
    不當，致車頭車前方於往南行向之外側車道與機車優先道之
    白實線（分道線）附近，由後擦撞前行張機車，為肇事原因
    。（二）乙○○駕駛輕型機車，無肇事因素（惟夜間於有照
    明路段，疏未開啟車燈，有違規定）。」，又經檢察官再送
    臺灣省車輛行車事故覆議鑑定委員會覆議，鑑定結果亦認：
    「蘇俊銘於夜間駕駛重機車，行經有照明路段，右側超車未
    注意車前狀況，由後擦撞前行張機車，為肇事原因。乙○○
    無肇事原因（惟夜間於有照明路段，疏未開啟車燈，有違規
    定）。」，均有各該鑑定意見書及覆議意見書附卷為稽，因
    聲請人所稱乙○○騎乘在公車後方，突變換車道至慢車道，
    而使被害人擦撞至乙○○之機車，已無憑據，要難逕認前揭
    鑑定結論有何缺失，又縱鑑定結論為假設前提，然鑑定之意
    見，係供為認定之參考，非唯一之憑據，尚必須佐以其他相
    關證據，而為被告有利或不利之判斷，本件檢察官係以監視
    錄影光碟所示畫面及道路交通現場圖等件相互勾稽，認無從
    認定被告有何變換車道之情形，另佐以被害人機車刮地痕長
    達三十四點四公尺（比例尺二公尺），顯見被害人騎乘機車
    速度應甚為快速，並無證據足資認定乙○○對被害人之死亡
    有過失責任，輔以前開車禍覆議鑑定報告亦採相同之見解，
    檢察官上開推論，認事用法並無悖於一般社會常理或經驗判
    斷，亦無違反論理法則及證據法則，是認無再送其他鑑定機
    關鑑定之必要，聲請人所稱前情，尚難認檢察官有何未盡調
    查之能事。
(三)再者，甲○○所設置之檳榔攤，距離道路邊線一點七四公尺
    ，廣告招牌距離道路邊線則七十三公分，皆未佔用道路，有
    臺灣嘉義地方法院檢察署檢察事務官履勘現場筆錄在卷可參
    ，本件車禍地點係在嘉義縣水上鄉粗溪村台一線由北往南方
    向路段二百七十二公里八百公尺外側車道與機車優先道之間
    ，而二部機車碰撞後，被害人機車倒地後之擦地痕長達三十
    四點四公尺，即被害人於地面滑行三十餘公尺始撞擊檳榔攤
    腳架，有警製道路交通事故現場圖附卷可稽，再佐以被告供
    承：案發後看到死者頭部破裂腦漿溢出，所以沒有靠近死者
    ，走到機車位置旁等候警方，未移動現場等語（見九十六年
    度交查字第一九四號偵查卷第八頁），衡諸常情，若乙○○
    確有移動現場，則地上應有血跡拖行痕跡，惟觀之被害人撞
    擊檳榔攤廣告架後倒地之現場照片，四周溢出之血跡在被害
    人倒地身體左側邊緣，痕跡完整，並無遭拖行痕跡，又與廣
    告架角處之血跡呈現撞擊後跌至地上之條狀痕跡，亦尚稱完
    整，復無跡象顯示廣告架有遭人移動之情（見相驗卷第三十
    一頁），被告辯稱並未移動被害人倒地現場等語，應可採信
    ，即檳榔攤、廣告架均非放置在道路上一節，亦堪認定。
(四)按刑法上之過失，其過失行為與結果間，在客觀上有相當因
    果關係始得成立。所謂相當因果關係，係指依經驗法則，綜
    合行為當時所存在之一切事實，為客觀之事後審查，認為在
    一般情形下，有此環境、有此行為之同一條件，均可發生同
    一之結果者，則該條件即為發生結果之相當條件，行為與結
    果即有相當之因果關係。反之，若在一般情形下，有此同一
    條件存在，而依客觀之審查，認為不必皆發生此結果者，則
    該條件與結果不相當，不過為偶然之事實而已，其行為與結
    果間即無相當因果關係，最高法院七十六年台上字第一九二
    號判例意旨已有說明，亦即以所生之結果觀察，認為確因某
    項因素而惹起，又從因素觀察，認為足以發生此項結果，始
    克當之。本件乙○○騎乘機車雖未開大燈，有違反交通規則
    ，然輔以當時車況及路上有照明，此有監視錄影畫面可稽，
    因被害人已得預見車前狀況，其死亡之結果，並非因乙○○
    騎乘機車未開大燈而導致雙方機車撞擊，又既道路有照明，
    乙○○縱有未開大燈之違規，亦不得僅憑此認定足以發生被
    害人死亡結果。至於甲○○所設置之檳榔攤及廣告架，既未
    放置道路上，被害人亦係滑行三十公尺有餘始撞擊腳架處，
    從被害人死亡結果觀察，並非得認確因檳榔攤設置該處而惹
    起，且檳榔攤及廣告架並未放置在道路上，亦難認為足以發
    生被害人死亡結果，即乙○○與甲○○對於被害人死亡結果
    ，均難認應負過失責任，檢察官據以認定該二人並未有何過
    失之處，自不能僅以被害人死亡之結果，苛令其等負過失致
    死之責，而為不起訴處分，堪認檢察機關就聲請人所聲請調
    查證據方法，已詳為調查、斟酌，並無聲請人所指前情，即
    遽為不起訴處分，而上級法院檢察署檢察長未予糾正即駁回
    再議聲請之不當情形。
(五)綜上，聲請人所為之指述，業經原偵查檢察官及上級法院檢
    察署檢察長於處分書內審酌無誤，此外復查無其他積極證據
    ，足資認定被告有何過失致死犯行，揆諸首揭說明，自應認
    被告二人罪嫌尚屬不足。
五、本件聲請人雖執前揭理由認被告二人涉有過失致死罪嫌，而
    向本院聲請交付審判，然臺灣嘉義地方法院檢察署檢察官所
    為不起訴處分書及臺灣高等法院臺南分院檢察署檢察長處分
    書，已就聲請人告訴內容予以斟酌，並論述所憑證據及其認
    定之理由，俱如前述，並經本院依職權調取前開偵查卷宗核
    閱無誤，原處分所載證據取捨及事實認定之理由，尚無違背
    經驗法則或論理法則之情事，參諸法院辦理刑事訴訟案件應
    行注意事項第一三四點規定，原偵查檢察官及臺灣高等法院
    臺南分院檢察署檢察長以被告犯罪嫌疑不足，分別予以不起
    訴處分及駁回再議之聲請，並無不當，是聲請人請求將本件
    交付審判開始進行審判程序，自無理由，應予駁回。
六、依刑事訴訟法第二百五十八條之三第二項前段，裁定如主文
    。
中　　華　　民　　國　　96　　年　　12　　月　　31　　日
　　　　　　　　　刑事第二庭  審判長法　官　沈福財
                                    法  官  陳正昇
                                    法  官  林青怡
上列正本證明與原本無異。
本件不得抗告。
中　　華　　民　　國　　96　　年　　12　　月　　31　　日
                                    書記官  李佳惠
